【裁判字號】    92,台上,1599
【裁判日期】    920327
【裁判案由】    偽造文書
【裁判全文】
最高法院刑事判決                              九十二年度台上字第一五九九號
    上  訴  人  丁○○○
    代  理  人  陳 德 文律師
    被      告  乙 ○ ○
                丙    ○
                甲 ○ ○
右上訴人因自訴被告等偽造文書案件，不服台灣高等法院中華民國八十九年十一月二
十二日第二審判決︵八十九年度上訴字第三四四一號，自訴案號：台灣士林地方法院
八十九年度自字第一０號︶，提起上訴，本院判決如左：
    主  文
原判決撤銷，發回台灣高等法院。
    理  由
本件原判決以上訴人丁○○○自訴意旨略以：被告乙○○、丙○及甲○○︵二人係夫
妻︶有其理由欄一所載之涉犯刑法第二百十六條、第二百十條、第二百十四條、第三
百三十九條第二項等罪嫌。惟經審理結果認無積極證據足認被告三人有上開犯行，因
而維持第一審諭知其等無罪之判決，駁回上訴人在第二審之上訴。固非無見。
惟查：審理事實之法院，基於公平正義之維護或與被告之利益有重大關係，對客觀上
有調查之必要性，為認定事實與適用法律基礎之證據，均應依法詳加調查，倘未予調
查，或雖已加調查，而其內容尚欠明瞭者，亦與未經調查之情形無異，遽行判決，均
屬依法應於審判期日調查之證據未予調查之違法。又被告先後之供述未盡一致或有矛
盾時，何部分為可採信，雖屬事實審法院自由判斷之職權，然如何本於調查所得之全
部資料，形成心證予以取捨，仍應於理由內詳予闡述，否則即有判決理由不備之違法
。本件上訴人一再主張未收到借款新台幣︵下同︶五百萬元，指稱係遭被告等人施詐
陷於錯誤始在空白借據與領款收據上簽名。原判決則以借據與領款收據上，上訴人之
署押經鑑定為真正，且其上﹁壹佰﹂、﹁肆佰﹂萬元，核對筆跡應係上訴人所寫，而
乙○○有交付現金，亦經證人潘楊換證實，所交付之面額二百七十萬元、一百八十二
萬元之支票已經兌現，借款確已交付，至該支票雖由共同被告葉永洋︵由第一審通緝
中︶背書存入其帳戶內，此係交付上訴人後其如何處理問題，與被告三人無關，又上
訴人雖於葉永洋住處尋獲其印章、本票及遺失之身分證、系爭土地所有權狀等物，此
係二人間糾紛，與本案無直接關聯為由，認上訴人上開指訴並非事實，不足採納，因
而為被告三人有利之認定。但依卷內資料，上訴人始終堅稱僅與葉永洋前往乙○○處
二次交付設定抵押權所需文件及簽發本票。就此，丙○於第一審審理中供稱第一次借
款給錢當天上訴人同時交付文件；而甲○○卻明確供稱係先交付文件設定抵押權後，
再約定交款︵第一審卷第六十五頁、第六十八頁︶，二人所供不一。另就交付款項何
人在場之情節，乙○○於警詢並未供丙○有在場，於第一審審理時則稱丙○有在場；
甲○○於第一審審理卻供謂丙○並未在場；丙○稱其本人在場︵偵查卷第十三頁、一
審卷第五十一頁正反面︶。且就有無約定利息、清償等節，被告三人前後所供亦不相
一致，似難遽予採信。且查所謂二次付款支票之票載日期，分別為民國八十七年八月
二十五日、八十八年三月十八日，均與抵押權設定登記同一日，並於同日即由葉永洋
代上訴人背書而存入其帳戶內，苟被告三人係將款項交付上訴人，何以會由葉永洋代
上訴人背書而存入其帳戶？又葉永洋何以會持有上訴人第一次借款所簽發之三百萬本
票、系爭土地所有權狀、抵押權登記書狀發給之規費及其他收入收據、地籍資料謄本
影本等文件？俱非無疑。則上訴人主張被告三人於設定抵押完成後並未將借款交付其
本人，而係交付葉永洋，被告三人在空白借據與領款收據上填載上訴人已收到上開二
張支票，係屬偽造文書等情，似非全然無憑，是否不足採信？非無審酌之餘地。原審
未就被告三人上開所供不同及何以支票由葉永洋背書存入，葉永洋何以持有上訴人第
一次簽發之本票及相關文件等疑慮，予以調查釐清，詳為說明其取捨之意見，遽為有
利被告三人之認定，自有證據調查未盡及理由不備之違法。上訴意旨執以指摘，非無
理由，應認原判決有撤銷發回更審之原因。至其餘自訴被告等三人牽連犯詐欺及使公
務員登載不實文書部分，基於審判不可分之原則，應一併予以發回。
據上論結，應依刑事訴訟法第三百九十七條、第四百零一條，判決如主文。
中      華      民      國    九十二    年      三      月    二十七    日
                              最高法院刑事第十二庭
                                  審判長法官  張  淳  淙
                                        法官  謝  俊  雄
                                        法官  蘇  振  堂
                                        法官  張  春  福
                                        法官  呂  丹  玉
      右正本證明與原本無異
                                              書  記  官
中      華      民      國    九十二    年      四      月      二      日


司法院資訊處製作；財團法人民間司法改革基金會備份。
